臺灣臺北地方法院民事判決　　　　　　　99年度訴字第2032號
　　　　　　　　　　　　　　　　　　　99年度訴字第1438號
原　　　告　陳婉君
訴訟代理人　劉昌崙律師
　　　　　　孫安妮律師
　　　　　　林聖彬律師
被　　　告　何春玲
被　　　告　何政
上　一　人
訴訟代理人　柯士斌律師
　　　　　　陳怡伶律師
上列當事人間修復漏水等事件，本院於100年12月12日言詞辯論
終結，判決如下：
    主  文
被告應連帶將門牌號碼為臺北市○○區○○路一段二０二巷七弄
三號二樓建物之漏水修復至不漏水狀態。修復方法為將臺北市○
○區○○路一段二零二巷七弄三號三樓之建物以如附件一臺北市
建築師公會一百年三月二十九日（100）（十五）鑑字第０五五
五號鑑定報告書之附件七中第一項目至第九項目所載方法修繕。
被告何春玲與被告何政應給付原告新臺幣貳拾萬元及被告何春玲
自民國九十九年六月二十三日起、被告何政自民國九十九年五月
七日起至清償日止按年息5%計算之利息。
原告其餘之訴駁回。
訴訟費用由被告何春玲、何政連帶負擔十分之一，餘由原告負擔
。
本判決第一項、第二項於原告以新臺幣拾參萬元為被告供擔保後
，得假執行；但如被告以新臺幣肆拾萬元為原告預供擔保，得免
為假執行。
原告其餘假執行之聲請駁回。
    事實及理由
壹、程序部分
    (一)按訴狀送達後，原告不得將原訴變更或追加他訴。但請求
      之基礎事實同一者、或不甚妨礙被告知防禦及訴訟之終結
      者，不在此限，民事訴訟法第255條第1項第2款、第7款定
      有明文。
    (二)原告起訴時對被告何春玲其訴之聲明為：被告應賠償原告
      因被告3樓房屋長期滲漏污水導致對原告2樓房屋前陽台頂
      版雨前陽台中柱冷氣孔上方橫梁之鋼筋鏽蝕膨脹而致混凝
      土爆裂及前、後側臥室，浴室，廚房等牆面與頂版等之裝
      修損害，及對原告（2樓）家人因居家潮濕霉氣引發過敏
      ，影響身體健康、生活不便及精神損害等損失，以及原告
      支付於撰狀文書費用等損失共新臺幣（下同）250萬元，
      及自起訴狀繕本送達翌日起至清償日止，按法定年利率5%
      計算之利息。嗣於訴狀送達後，於民國（下同）100年9月
      1 日、100年11月18日具狀變更訴之聲明後，於100年12月
      12日庭呈之民事爭點整理狀中，訴之聲明變更為：1.被告
      等應連帶將門牌號碼為臺北市○○區○○路1段202巷7弄3
      號2樓建物之漏水予以修復至不漏水狀態。修復方法為將
      臺北市○○區○○路1段202巷7弄3號3樓之建物以如臺北
      市建築師公會100年3月29日（100）（十五）鑑字第0555
      號鑑定報告書之附件七中第1項目至第9項目所載方法修繕
      ；2.被告何春玲應給付原告新臺幣266萬1857元整暨自收
      受起訴狀繕本之翌日起至清償日止，按週年利率5%計算利
      息之損害賠償。經核原告上揭所為訴之變更、追加，合於
      前揭法條規定，並為被告所不爭執，應予准許。
    (三)原告起訴時對被告何政其訴之聲明為：1.被告應負責修復
      其三樓房屋漏水至原告二樓前陽台頂版、客廳冷氣孔橫梁
      上方及前臥室頂版等處之漏水修復，以停止對2樓房屋之
      損害。2.被告應賠償其房屋滲漏污水導致對原告家人因居
      家潮濕霉氣引發過敏，影響身體健康、生活不便及精神損
      害等損失，及對二樓房屋因長期滲漏污水導致前洋談頂崩
      住橫梁之鋼筋生鏽腐蝕膨脹而致混凝土爆裂，及牆面與頂
      版之裝修損害，以及支付撰狀文書費用等損失100萬元及
      自起訴狀繕本送達翌日起至清償日止，按法定年利率5%計
      算之利息。嗣於訴狀送達後，於99年5月3日、99年6月1日
      、99年9月29日、99年10月19日、100年5月1日、100年9月
      13日具狀追加縮減、變更訴之聲明後，於100年12月12 日
      庭呈之民事爭點整理狀中，訴之聲明變更為：1.被告等應
      連帶將門牌號碼為臺北市○○區○○路1段202巷7弄3號2
      樓建物之漏水予以修復至不漏水狀態。修復方法為將臺北
      市○○區○○路1段202巷7弄3號3樓之建物以如臺北市建
      築師公會100年3月29日（100）（十五）鑑字第0555號鑑
      定報告書之附件七中第1項目至第9項目所載方法修繕。2.
      被告何政應給付原告新臺幣27萬6000元整暨自收受起訴狀
      繕本之翌日起至清償日止，按週年利率5%計算利息之損害
      賠償；且自起訴狀送達翌日起至本案確定日止，按日給付
      原告新臺幣3,000元。經核其上揭所為訴之變更、追加，
      合於前揭法條規定，並為被告所不爭執，應予准許。
貳、實體部分
一、原告主張：
    (一)被告何春玲部分：
      被告何春玲於96年3至5月間修繕其坐落於臺北市○○路○
      段202巷7弄3號3樓房屋，因其將屋內間隔牆拆除，變更原
      有隔間，重新分隔為5間套房，不當增設多達5套衛浴設備
      及一間洗衣機間，排水、給水、污水等管道，鋪滿屋內地
      坪，嗣被告96年6月房屋修繕完成後，陸續將5間套房（含
      浴廁）出租使用後，原告發現原告所有臺北市○○路○段
      202 巷7弄3號2樓（以下稱系爭房屋）浴室、廚房及前、
      後臥室，前陽台、前陽台中柱客廳冷氣孔上方橫梁處等支
      頂版持續滲漏污水不止。原告遂於96年8月14日以存證信
      函通知被告修復未果，嗣因漏水情況越顯嚴重，導致部分
      漏水經由2樓牆壁縫細滲漏流至1樓之前、後側臥室及浴廁
      之情況；系爭房屋因遭受滲漏污水導致前陽台頂版雨前陽
      台中柱冷氣孔橫梁之鋼筋因長期滲漏污水致鏽蝕膨脹而致
      混凝土爆裂，污水經常溢出集水桶器而順流至客廳牆壁及
      地磚，造成客廳地磚地坪也積水，因而導致污染室內環境
      ；原告又於97年10月1日第二次以存證信函通知被告修復
      漏水，但被告仍置之不理；98年3月2日原告第三次以存證
      信函通知其修復漏水及賠償損失後，被告始先委由文山區
      萬有里蘇里幹事於98年3月6日前來瞭解漏水情形，再於98
      年3月12日指派其弟弟前來，並出示承認其修繕房屋造成
      漏水，並同意負責修復漏水之協議書（下簡稱系爭協議書
      ）。被告何春玲從未展現修復漏水之誠意，仍然將5間套
      房持續出租收取租金，卻不顧原告長期遭受滲漏污水、潮
      濕、發霉侵害之苦。由上可知，漏水原因是被告何春玲於
      96年3至5月間修繕房屋時不當變更增設5間浴廁及1間洗衣
      機間，其墊高層及室內鋪滿屋內地坪之排水、給水與污水
      管道，裝置施工不當所造成。爰依民法第184條、第191
      條及第195條規定請求修復系爭房屋至不漏水狀態，並請
      求財產上及非財產上之損害賠償共266萬1857元等語，並
      聲明：
      1.被告應連帶將門牌號碼為臺北市○○區○○路1段202
        巷7弄3號2樓建物之漏水修復至不漏水狀態。修復方法
        為將臺北市○○區○○路1段202巷7弄3號3樓之建物以
        如臺北市建築師公會100年3月29日（100）（十五）鑑
        字第0555號鑑定報告書之附件七中第1項目至第9項目所
        載方法修繕。
      2.被告何春玲應給付原告新臺幣266萬1857元整暨自收受
        起訴狀繕本之翌日起至清償日止，按週年利率5%計算利
        息。
      3.願供擔保，請准宣告假執行。
    (二)被告何政部分：
      被告何政於98年8月3日向何春玲承購坐落於臺北市○○路
      ○段7弄3號3樓房屋後，原告即發現系爭房屋前陽台頂版、
      客廳冷氣孔橫梁上方處、前臥室頂版，持續滲漏污水不止
      。前開漏水導致前陽台頂版與前陽台中柱冷氣孔橫梁之鋼
      筋因長期滲漏污水至生鏽腐蝕膨脹而致混凝土爆裂，污水
      經茶藝出擊水桶器而順流至客廳牆壁，造成客廳地磚地坪
      積水，致原告家人行走時滑倒。原告趁農曆春節10天長假
      以及週休二日期間，趁何政房客返鄉過年，屋內無人之際
      ，原告觀察並紀錄原告系爭房屋前陽台中柱之冷氣孔橫梁
      上方處與前陽台頂版、前臥室之頂版處附近，在十天春節
      長期假期內，在3樓無使用浴廁及洗衣間用水之情況下，
      則無漏水之情況發生，假期過後，何政之房客回來，則漏
      水之狀況又持續發生。由上可知，除被告何春玲前開不當
      裝潢房屋造成系爭房屋漏水外，被告何政購買系爭房屋後
      ，依民法第191條及公寓大廈管理條例第10條、第12條之
      規定應將系爭房屋修復至不漏水狀態，然被告何政僅修繕
      第一區域之漏水，其餘仍不修復。原告雖曾於98年12月30
      日、99年3月9日以郵政存證信函通知被告修復漏水情形及
      回復2樓房屋原狀，以及賠償被告因其漏水造成之損失，
      惟被告仍置之不理，爰依民法第18 4條、第191條、第195
      條及公寓大廈管理條例第10條、第12條規定請求修復漏水
      、回復原狀及財產上及非財產上損害賠償共27萬6000元等
      語，並聲明：
      1.被告應連帶將門牌號碼為臺北市○○區○○路1段202
        巷7弄3號2樓建物之漏水修復至不漏水狀態。修復方法
        為將臺北市○○區○○路1段202巷7弄3號3樓之建物以
        如臺北市建築師公會100年3月29日（100）（十五）鑑
        字第0555號鑑定報告書之附件七中第1項目至第9項目所
        載方法修繕，
      2.被告何政應給付原告27萬6000元及自起訴狀繕本之翌日
        起至清償日止，按日給付原告3,000元。
      3.願供擔保，請准宣告假執行。
二、被告何春玲則以：
    (一)伊前於96年間進行房屋裝修，業已依法委由專業建築師簽
      證並辦理建築物室內裝修合格證明申請，同時經臺北市政
      府查驗通過；又被告於接獲原告所寄發之存證信函後，極
      多次委請抓漏師傅、親人、朋友、里長辦公室及房仲人員
      負原告房屋察看，並非如同原告所言置之不理，且被告於
      收受原告存證信函後已曾多次努力協調合意鑑定漏水原因
      ，甚至表達合意鑑定漏水涉及公共部分，願意協調所有住
      戶同意施工，並願共同分擔修復費用，惟屢遭原告拒絕並
      逐出大門，原告自此不再接受被告協調，認定其房屋漏水
      係被告修繕房屋所造成；另原告向臺北市政府不當檢舉被
      告房屋現場實地勘查外，更安排臺北市土木技師工會進行
      現場會勘與調查，結果並無原告所稱違建或不法之情事，
      又因被告歷經車禍，已無力再行處理房屋租賃之事宜，遂
      做出出售之決定，故透過永慶房屋出售移轉房屋與第三人
      ，絕無原告陳述企圖逃避賠償責任之情事。
    (二)原告所稱漏水所生之損害，並非被告所造成，原告若主張
      係被告修繕房屋所致，應舉證證明之。且原告所有之房屋
      建物屋齡以達36年，公共管線及屋內管線早已老舊又未曾
      更換過，公寓又未成立管理委員會定期維修公共管線，歷
      經多年多次風災、水災及地震侵襲，自然造成公共管線及
      屋內管線脆弱易損，因此原告房屋毀損或漏水等狀態與被
      告修繕房屋間，並無因果關係存在。
    (三)被告何政將房屋出租與他人使用，房屋內之租客於春節期
      間及99年3月12日週休二日期間是否皆居住於房屋內，原
      告並無從所知，原告如何知悉確無人居住，所以原告房屋
      並無漏水、或樓上有人居住所以房屋有漏水等情況，僅係
      原告自身之推測，並無任何實證。
    (四)原告自96年8月14日起即對被告有所請求，原告未於請求
      後六個月內起訴，應視為不中斷，自96年8月14日原告知
      悉起迄今已逾三年，已超過民法第197條規定之2年請求期
      間，原告之請求亦已因超過時效而罹於消滅。
    (五)關於原告主張損害之數額：
      1.原告請求損害賠償金額266萬1857元並未陳明何項權利
        或權益受何損害及計算基礎為何，其中精神撫慰金高達
        238 萬5000元（3000元（每日）X795日），並無釋明客
        觀事實及理由。
      2.原告主張房屋損害3萬6857元部分，因被告何春玲與何
        政已達成和解，被告何春玲給付被告何政和解金後，由
        何政進行修復，原告自不得向被告請求。
      3.本案鑑定費24萬元部分，則應屬裁判費之一部，原告之
        請求亦無理由資為抗辯。
    (六)並聲明：
      1.原告之訴駁回。
      2.願供擔保，請准宣告免為假執行。
三、被告何政則以：
    (一)原告曾向其表示系爭房屋會漏水，係何春玲於96年修繕系
      爭房屋施工不當所導致，當時原告即曾多次寄發存證信函
      要求何春玲處理，顯見本件漏水為何春玲行為所導致，而
      與被告無關，而原屋主何春玲與永慶房屋係隱瞞房屋漏水
      瑕疵一事而將該屋售予被告，被告實為受害人。
    (二)被告買受系爭房屋時並不知悉有漏水情形，且被告一發現
      漏水情事亦立即雇工將三樓修繕完畢欲進入原告處所瞭解
      修繕狀況，原告竟拒絕承包工人進入並向被告何政要求
      100萬元高額賠償金，且被告何政一直有修繕意願，不知
      為何卻遭原告拒絕工人進屋評估修繕，即便是近日（100
      年11月間），被告何政請來工人欲照鑑定報告方式修繕，
      亦遭原告百般刁難，導致該工人過度驚嚇而拒絕承包，是
      以被告何政並無消極不作為而負侵權行為責任。
    (三)系爭房屋漏水之事，原告於96年8月間即已知悉房屋漏水
      ，且屋主是何春玲，但原告遲至99年3月22日使對被告起
      訴請求損害賠償，故本件損害賠償請求權已罹於時效。
    (四)原告所主張之民法第191條，法文係以「工作物」相同之
      建築物，系爭房屋則為「住家」，與所謂「工作物」並不
      相同，是無本條之適用，就原告主張公寓大廈管理條例第
      10條及第12條規定部分，應僅為共有部分管理維護責任歸
      屬之規範，不得據為損害賠償請求等語，以為抗辯。
    (五)並聲明：
      1.原告之訴駁回。
      2.願供擔保免為假執行。
四、兩造不爭執事項：
    (一)證據上不爭執事項：
      1.除了原告98年3月2日、98年3月23日寄送之存證信函及
        98年3月12日之協議書外，兩造對於本案卷內其餘證據
        之形式上真正均不爭執。
      2.原告應就被告有共同侵權行為之事實，即不法造成原告
        系爭房屋漏水之事實負舉證責任。
      3.原告主張被告應依民法第191條之規定賠償其損害，自
        應就該土地上建物造成他人權利損害之事實負舉證責任
        。被告何政如抗辯對於建築物之設置保管無欠缺，或損
        害非因設置或保管有欠缺，或於防止損害之發生，已盡
        相當之義務等事實負舉證責任。
      4.原告主張被告何政依公寓大廈管理條例第10條及第12條
        之規定對其所有之系爭建物專用部分應負擔修繕、管理
        、維護之義務，則應就被告何政未負擔該義務之事實，
        負舉證責任。
      5.兩造對於鑑定人台北市建築師公會之鑑定輔助人，即蘇
        義明建築師、陳碧潭建築師、李石生建築師之鑑定人適
        格亦不爭執。
    (二)兩造不爭執之事實：
      1.原告係臺北市○○路○段202巷7弄3號2樓房屋之所有人
        。
      2.被告何春玲於96年3月至5月間，將臺北市○○路○段20
        2巷7弄3號3樓裝潢隔成5間套房、5間衛浴設備及1間洗
        衣間。
      3.被告何政於98年4月15日向被告春玲購買臺北市○○路○
        段202巷7弄3號3樓房地並於98年8月3日過戶、98年8月
        11交屋。
      4.原告自被告何春玲前開房屋隔間完成後，原告二樓房屋
        之浴室頂版、前陽台、客廳冷氣孔、前臥室房間角落頂
        版等發生滲、漏水現象，原告遂於96年8月14日、97年
        10月1日以發存證信函通知被告何春玲。
      5.被告何政承購系爭房地後，原告發現其房屋前陽台頂版
        、客廳冷氣孔橫梁上方處、前臥室頂版仍有滲漏不止之
        漏水現象，遂於98年12月30日、99年3月9日以存證信函
        要求被告何政修復漏水及賠償原告損害。
      6.臺北市建築師公會之鑑定報告內容不爭執事項：
        (1)就原告二樓房屋將之劃分為三大區域不爭執。第一區
          域漏水處為：前陽台中央頂版、客廳頂版、橫樑及前
          過是頂版；第二區域漏水：兩間前後浴廁頂版、後臥
          室頂版、走道頂版；第三區域漏水處為：廚房頂版。
        (2)鑑定結論中關於「鑑定標的物第一區域漏水處，漏水
          源頭已初步修復，目前研判短期不會造成漏水」之鑑
          定結論不爭執。
五、兩造之爭點：
  甲、證據上之爭點：
    (一)被告何春玲爭執原告98年3月2日及99年3月23日寄送之存
      證信函及98年3月12日協議書形式上之真正，是否可採？
    (二)台北市建築師公會是否具鑑定人適格？陳昶良建築師是否
      具備鑑定輔助人適格：
  乙、事實上之爭點：
    (一)原告98年3月2日及99年3月23日之存證信函是否業已送達
      被告何春玲？
    (二)被告何春玲98年3 月12日所簽之協議書是否有效？被告何
      春玲是否在該協議書承認系爭房屋漏水係其修繕所致？
    (三)台北市建築公會鑑定報告之鑑定結論是否可採？
      1.關於第一區域漏水處，鑑定報告認「鑑定標的物第一區
        域漏水處，因三樓部分新增浴廁之排水管配置排至此處
        （前陽台排水孔），且漏水源頭因有損害，造成二樓前
        陽台中央頂版、客廳頂版、橫樑及前臥室頂版外觀有潮
        濕及油漆脫落現象，目前已經初步修復，研判短期不會
        造成漏水，為長久計，建議新增浴廁之排水另施作獨立
        排水管至後陽台，連通新增後陽台獨立垂直排水幹管連
        接至地面排水溝（如附件二：三樓排水配水管修繕建議
        平面圖）」，是否可採？
      2.關於第二區域漏水處，鑑定報告認「第二區域漏水處研
        判為三樓302室及303室浴廁地坪防水層失效或排水管損
        害，加上混凝土頂版裂縫損害所造成」，是否可採？被
        告何春玲抗辨稱：證人李忠億在本院99年度消字第36號
        訴訟中證稱：修302室之漏水，係因隔壁（2 號3樓）的
        天花板有漏水造成302房靠近浴室的那邊牆壁有漏水，
        是系爭三號房屋與隔壁的共用牆漏水，當時303室沒有
        漏水等語，故縱302室有漏水之情形，非其行為所致漏
        水，亦與其96年間裝修之行為無因果關係，是否可採？
      3.關於第三區域漏水處，鑑定報告認「第三區域漏水處研
        判為3樓304室及305室浴廁排水管經由此處，可能排水
        管損害或轉彎接頭損害，所造成漏水之原因」，是否可
        採？
      4.關於洗衣間排水部分，鑑定報告認「另三樓洗衣間之洗
        衣機滿水位後放水排水管（排至三樓原廚房排水孔），
        因排洩不及造成洗衣間排水孔產生冒水現象，亦有可能
        造成二樓廚房排水孔產生冒水現象，為長久計，建議三
        樓洗衣間之排水另施作獨立排水管至後陽台，連通新增
        後陽台獨立垂直排水幹管連接至地面排水溝（如附件二
        ：三樓排水配水管修繕建議平面圖）」，是否可採？
      5.鑑定報告認「修復漏水及因漏水所造成損害建議由專業
        修復廠商進行修復，所需之修繕費用為20萬元（如附件
        一）」，是否可採？原告陳稱「關於洗衣間排水不及造
        成之冒水現象，非漏水修復項目，應予排除」、「漏水
        修付依民法第213條應以原物進行修繕，並使之回復至
        損害發生前狀態，鑑定報告竟認全面重新新增排水設備
        ，自有未合」，是否可採？
    (四)被告何春玲98年8月11日將系爭三樓房屋交付予被告何政
      前，原告系爭二樓房屋是否曾經發生滲漏水之情形（99年
      度訴字第1438號卷第260頁）？被告何春玲援引(1)證人彭
      德熊在本院99年度消字第36號之證詞「我是97年間做整間
      油漆，裡面完全沒有漏水」；(2)被告何春玲賣屋時，仲介
      永慶房屋業務主任黃理隆及被告何政均已對系爭三樓房屋
      詳予檢查等情，認該漏水情形係發生於伊交付系爭三樓房
      屋後，是否可採？
    (五)被告何政購買系爭三樓房屋時，是否知曉系爭二樓房屋已
      有漏水之事？嗣經原告告知其漏水情事後，被告何政有無
      消極不作為之情形？
  丙、法律上之爭點：
      (一)被告何春玲抗辯原告之請求權已罹於二年之時效，是否
        可採？
      (二)原告依民法第184條、第191、195條請求被告何春玲賠
        償其損害，是否有據？
        1.原告主張係何權利或權益受有損害？
        2.被告何春玲裝潢隔間之行為如係導致原告系爭二樓漏
          水之原因，是否為不法之行為？
        3.被告何春玲主觀上有無故意、過失？對不法意思有無
          認識？
        4.原告主張其依民法第195條請求，則究主張何權利受
          損害？該權利是否得依民法第195條主張非財產之損
          害賠償？
      (三)原告依民法第184條、第191條、195條及公寓大廈管理
        條例第10條、第12條請求被告何政賠償其損害，是否有
        據？
        1.原告主張係何權利或權益受有損害？
        2.原告主張被告何政之下列行為乃不法侵害之行為，是
          否可採？
          (1)購買系爭三樓房屋之行為？
          (2)經其通知系爭房屋漏水，置之不理之消極不作為？
          (3)未依公寓大廈管理條例第10條、第12條為修繕？
        3.被告何政主觀上有無故意、過失？對不法意思有無認
          識？
        4.原告主張其依民法第195條請求，則究主張何權利受
          損害？該權利是否得依民法第195條主張非財產之損
          害賠償？
六、得心證之理由：
  甲、證據上之爭點：
    (一)被告何春玲爭執原告98年3月2日及99年3月23日寄送之存
      證信函及98年3月12日協議書形式上之真正，尚非可採：
      1.按「私文書經本人或代理人簽名、蓋章或按指印或有法
        院或公證人之認證者，推定其真正」民事訴訟法第358
        條第1項定有明文。
      2.原告98年3月2日及99年3月23日之存證信函既為原告所
        製作，並蓋有原告陳婉君之印文（見本院99年度訴字
        第1438號卷(一)19、20頁），被告未曾否認該等印文之真
        正，依民事訴訟法第358條之規定，自應推定為真正。
        至於兩造98年3月12日之協議書乃被告所製作，被告業
        在其上簽名，依前開規定，自亦應推定其為真正。
      3.查被告何春玲雖抗辯98年3月2日及99年3月23日之存證
        信函因遭郵局退回未送達而不具效力，而爭執上揭二存
        證信函因遭郵局退回未送達而不具效力不得作為證據云
        云。原告則陳稱：兩個存證信函的外觀跟一般的存證信
        函外觀是相同的，都有存證信函的戳章及編號，被告爭
        執的應該只是有無收到而已等語。經查，被告何春玲所
        為之抗辯，僅係就存證信函之送達與否而為爭執，並非
        就存證信函形式上之真正而爭執，故被告何春玲就此所
        為之抗辯，顯屬無據。
      4.被告何春玲另辯稱98年3月12日所簽之協議書僅有其簽
        名，而原告並未簽名，故無法達成協議書意思一致表示
        ，是以該協議書當然無效，自不能作為本件之證據云云
        。然被告既承認該協議書上之簽名為其所親簽，又未提
        出其他可資證明該份協議書並非真正之證據，且原告並
        未簽名或協議書是否有無效之情事，僅係事實或法律關
        係之認定，係證據證明力而非證據能力之問題，故被告
        何春玲以該協議書當然無效為由爭執該份協議書之證據
        能力，並非可採。
    (二)台北市建築師公會具鑑定人適格、陳昶良建築師具鑑定輔
      助人適格：
      1.按「鑑定人由受訴法院選任，並定其人數」民事訴訟法
        第326條第1項定有明文。由以上規定可知，鑑定人之人
        數係由法院指定，至於鑑定人如為法人，法人指派多少
        之鑑定輔助人完成鑑定，因民事訴訟法對前開鑑定輔助
        人之人數未有任何強制之規定，自不在該條規範意旨內
        。
      2.被告何政抗辯稱：台北市建築師公會發函於本院時僅陳
        稱派3人鑑定實際上卻有4人鑑定，並抗辯參酌臺北市建
        築公會100年1月21日之100（十五）鑑字第151號函，其
        中主旨明載：「本會受理貴院函囑鑑定『99年度訴字第
        1468號』損害賠償等事件乙案，本案由蘇義明、陳碧潭
        、李石生建築師負責，並由其中一人以上代表會勘，..
        .。」詎100年2月18日會勘當日，竟多出一位陳昶良建
        築師，並由此人主導會勘，此參當天會勘記錄表等語（
        見本院99年度訴字第2032號卷(二)第57頁）；被告何春玲
        則抗辯稱：陳昶良建築師除全權主導會勘外，並主筆鑑
        定報告，會勘時除配合原告父親陳正義要求，增加許多
        非本院99年11月22日之北院木民行99年度訴字第1438號
        函指定之鑑定項目與範圍，更聽從原告父親陳正義片面
        說詞，導致鑑定報告主觀有所偏頗云云。惟查：
        (1)鑑定輔助人之人數組成，民事訴訟法並無強制規定，
          是以除鑑定輔助人本身欠缺專業知識而不適宜為鑑定
          人外，倘僅是人數有所增減，非可因此遽認其鑑定人
          之適格有所欠缺。本院僅命台北市建築公會為鑑定人
          ，未曾指明鑑定人應指派若干之鑑定輔助人完成系爭
          鑑定。準此，鑑定人認為指派多少鑑定輔助人為適宜
          ，係由其自行決定。故雖上開臺北市建築公會函文僅
          有列3名建築師為鑑定人，若事後認有必要而由4位建
          築師共同鑑定，尚難指其人數組成有所違誤而不適格
          。
        (2)至於被告何春玲抗辯陳昶良建築師於鑑定時有配合原
          告父親陳正義要求而主觀有所偏頗部分，自應對該事
          實負舉證責任。然衡酌卷內證據資料，除依據臺北市
          建築師公會鑑定案件會勘記錄表及臺北市建築師公會
          臺灣臺北地方法院訴字第1438號損害賠償事件鑑定報
          告書（以下稱系爭鑑定報告書）可證明陳昶良建築師
          有參與該次鑑定外（見本院99年度訴字第2032號卷(二)
          第58頁、鑑定報告書第IX頁），尚無證據資料顯示該
          次鑑定均由陳昶良建築師主導；至於被告所舉上開會
          勘記錄表，亦僅證明會勘人員之鑑定人確有陳昶良建
          築師，尚不足證明該次鑑定為其所主導；至陳昶良建
          築師是否有配合原告父親陳正義之要求、聽從原告父
          親陳正義片面之詞而為本次鑑定，被告何春玲亦未舉
          證以實其說，依卷內現有資料無從認定陳昶良建築師
          有何配合陳正義要求之行為，或有何均聽從陳正義片
          面之詞而為鑑定之情事，被告何春玲執此辯稱陳昶良
          建築師不具鑑定輔助人之適格，洵屬無據。
  乙、事實上之爭點：
    (一)原告98年3月2日及99年3月23日之存證信函不能證明已送
      達被告何春玲：
      被告何春玲雖就98年3月2日及99年3月23日之存證信函是
      否送達及其效力有所爭執，並辯稱：其有社區管理委員會
      ，去查這兩封是查無此人被退回云云。經查，就上開二存
      證信函，上有郵局之郵戳、經辦人員之蓋章，是以確曾經
      郵局寄發之事實，應無疑義，惟是否有查無此人之事實，
      卷內證據尚無送達回證可資認定業經合法送達，故被告何
      春玲之抗辯，尚堪採信。惟縱使此二存證信函並未送達被
      告何春玲，於本件之情形，亦不對原告之侵權行為請求權
      主張有所妨礙，被告何春玲亦不因此取得何種權利可阻止
      原告主張本件侵權行為損害賠償請求權之行使，而對本件
      訴訟不生任何影響，是以被告何春玲抗辯上開二則存證信
      函是否送達之爭執，並無審酌之必要，先予敘明。
    (二)被告何春玲98年3月12日所簽之協議書尚未成立，被告何
      春玲尚非在該協議書自認系爭房屋漏水係由其裝潢3樓房
      屋所致：
      1.按所謂協議書者，係雙方就爭執事項有所協議而約定一
        定條件後達成和解並依條件履行。不論協議或是和解，
        並非要式行為，並不必以書面為之，口頭達成協議或和
        解並無不可，惟被告就兩造就協議事項製成書面（見本
        院99年度訴字第1438號卷(一)第21頁），並該協議書下方
        尚有令兩方簽名表示同意之欄位，應足認定雙方係以書
        面為其必要方式之意思，是以本件原告所提出之協議書
        ，其上僅有被告何春玲簽名表示同意協議內容，原告則
        並未於上簽名，尚難認定原告同意該協議書之內容，僅
        能認為該協議不成立，尚非無效。
      2.系爭協議書記載「...因甲方（被告何春玲）於民國95
        年1 月承購3樓房屋後隨即進行室內裝修，施工過程因
        屋齡老舊造成2樓房屋漏水，經雙方協議由甲方安排專
        業人員進行鑑定及修復，乙方（原告）及乙方代理人同
        意由甲方進行修復施工...」，足見該協議書原有和解
        之性質，依民法第98條解釋被告何春玲遞交協議書予原
        告之意思，在於如原告同意其修復系爭房屋之漏水，則
        其願意承認系爭房屋漏水係由其裝潢3樓房屋所致，然
        因原告不同意該和解條件而未簽署，尚難認為被告何春
        玲有自認系爭房屋之漏水係由其裝潢3樓所致。
    (三)台北市建築公會鑑定報告之鑑定結論是否可採？
      1.關於第一區域漏水處，鑑定報告認「鑑定標的物第一區
        域漏水處，因三樓部分新增浴廁之排水管配置排至此處
        （前陽台排水孔），且漏水源頭因有損害，造成二樓前
        陽台中央頂版、客廳頂版、橫樑及前臥室頂版外觀有潮
        濕及油漆脫落現象，目前已經初步修復，研判短期不會
        造成漏水，為長久計，建議新增浴廁之排水另施作獨立
        排水管至後陽台，連通新增後陽台獨立垂直排水幹管連
        接至地面排水溝（如附件二：三樓排水配水管修繕建議
        平面圖）」，堪予採信：
        (1)被告何春玲辯稱：此次鑑定期間與真實發生漏水時間
          相距長達3年以上，歷經自然與人為等許多不可逆及
          不可變因素，更難以真實鑑定系爭三樓房屋滲漏水之
          發生時間及無法證明三樓方屋之漏水係由被告何春玲
          逾96年修繕房屋時所造成云云。經查，依據鑑定報告
          書中之「十、鑑定結論：2、(2)」（鑑定報告書第VI
          I頁）鑑定意見：「鑑定標的物第一區域漏水處，因3
          樓部分新增浴廁之排水管配置排至此處（前陽台排水
          孔），且漏水源頭（前陽台排水孔）因有損害，造成
          2樓前陽台中央頂版、客廳頂版、橫梁及前臥室頂版
          外觀有潮濕及油漆脫落現象」即已說明原因為3樓新
          增浴廁之排水管設置之工程所造成，且佐以2樓前陽
          台頂版漏水、前臥室牆角頂版漏水、客廳上方頂版橫
          梁漏水之照片（見本院99年度訴字第1438號卷(一)第10
          至13頁），且被告何春玲於96年3月至5月間，將臺北
          市○○路○段202巷7弄3號3樓裝潢隔成5間套房、5間
          衛浴設備及1間洗衣間之事實，亦不為爭執（不爭執
          事項(二)）。經查，第一區域之漏水係因3樓新增之浴
          廁設備排至前陽台排水孔，且前陽台排水孔又有損害
          存在，故發生漏水之情形，又由前開照片可知悉，確
          實存在違法銜接排水管之情形。而新增浴廁設備以及
          因新增浴廁所增設之排水管，均係當初96年3月至5月
          間被告何春玲修繕房屋時所設置，綜合前開證據足堪
          認定第一區域之漏水與被告何春玲修繕房屋之事實有
          因果關係存在，鑑定人以紅外線儀器量測頂版之乾溼
          度，並藉不同之顏色判斷其濕度並為試水分析，研判
          漏水為由頂版向下擴散傳遞，並於橫樑底處水份囤積
          ，鑑定報告以科學之儀器進行數據分析，並就其專業
          智識及經驗予以研判，其鑑定意見堪予採信。如第一
          區域之漏水如被告何春玲所辯係有自然或人為等許多
          不可逆及不可變因素介入，究係何因素介入造成漏水
          ？又為何是在96年修繕房屋後才發生漏水情形？縱有
          如被告何春玲所辯有房屋管線老舊之情形，然在被告
          何春玲裝潢3樓房屋前，未見漏水之事發生，顯見如
          只有該等因素（如牆壁龜裂、管線老舊）存在時，尚
          不足以發生漏水之情形，且數年來均未發生漏水之情
          形，準此，該等因素應與漏水之結果無因果關係。如
          被告認為係該等因素與其裝潢房屋之行為「結合」方
          發生漏水之結果，自應對該事實負舉證責任，然被告
          未能舉證以實其說，僅空言臆測，委無可採。鑑定人
          係基於其專業智識與專業經驗認定原告所受漏水之損
          害係被告何春玲上揭裝潢行為所致，較為可信。
        (2)被告何春玲再抗辯稱：第一區域漏水發生於被告何春
          玲交屋後6個月，且該處漏水業經被告何政初步修復
          ，是以第一區域漏水瑕疵既以修繕並回復至損害發生
          前狀態，其漏水瑕疵損害及無須再有修復必要。鑑定
          報告書建議長久計之漏水修復方式係屬原物之「重新
          改建」，屬房屋改建新增設之排水設施，為有利於未
          來排水管維修目的而施做，並非原物之「瑕疵損害修
          復」與修復目的不符云云；被告何政則抗辯：因第一
          區域已鑑定目前無漏水，自無「修復」之必要，是被
          告並無依照「建議方式」而施作云云。惟查，「負損
          害賠償責任者，除法律另有規定或契約另有訂定外，
          應回復他方損害發生前之原狀」，民法第213條第1項
          定有明文，又所謂回復他方發損害發生前之原狀，係
          指應將漏水之系爭2樓房屋回復至於修繕房屋前不漏
          水之狀態，易言之，比如恢復到原先不漏水之老舊管
          線狀態等等。然事實上，市場上恐難再尋得相同年份
          之管線以回復原狀，且三樓之隔間及裝潢均仍存在，
          原有管線是否能承受三樓裝潢之接管不再發生漏水之
          情形亦不無疑問。準此，回復到該等狀態所需之修復
          費用及回復到該等狀態之效果，遠比鑑定人建議之修
          復方式為高，且不符實際，本院依民事訴訟法第222
          條第2項之規定，審酌系爭損害發生之原因、原告受
          損害之程度及目前三樓裝潢隔間仍屬存在，認為鑑定
          人所為之修復漏水方式，已綜合考量前開情事，確實
          能達到兩造定紛止爭之效果，該等修復費用由被告負
          擔亦屬合理，故被告前開抗辯，尚非可取。
      2.關於第二區域漏水處，鑑定報告認「第二區域漏水處研
        判為三樓302室及303室浴廁地坪防水層失效或排水管損
        害，加上混凝土頂版裂縫損害所造成」，堪予採信：
        (1)被告何春玲雖辯稱：訴外人李忠億在本院99年度消字
          第36號訴訟中證稱：修302室之漏水，係因隔壁（2號
          3 樓）的天花板有漏水所造成302房靠近浴室那邊的
          牆壁有漏水，是系爭三號房屋與隔壁的共用牆漏水，
          當時303是沒有漏水等語，故縱302室有漏水之情形，
          非其行為所致漏水，亦與其96年間裝修之行為無因果
          關係云云。惟查，訴外人李忠億於本院99年度消字第
          36號訴訟中證稱內容係：「（問：你從事何業？...
          我去過興隆路一段202巷7弄3號3樓的房子，...，是
          為了要處理漏水的問題...，我修浴室漏水。」、「
          （問提示北市建築師公會鑑定報告第5之7頁請證人指
          出修理的房間編號？）我修302室的那間房間的浴
          室只有修浴室的部分...。」、「（問：修漏水是從
          302套房漏到哪裡？）廁所漏水漏到樓下2樓，我有去
          2樓看過，2樓天花板會滴水，是慢慢的滴，我沒有修
          2樓的天花板。」、「（問：這間之後他通知你再有
          漏水，有無修好？）302 室之漏水，係因隔壁（2號
          3樓）的天花板有漏水所造成302房靠近浴室那邊的
          牆壁有漏水，是系爭三號房屋與隔壁的共用牆漏水，
          至於是什麼管線漏水我沒有詳細去查，這個漏水必須
          跟隔壁那戶溝通才能處理，我有跟二樓還有原告講，
          後來並沒有負責這部分的漏水修理」，是以訴外人李
          忠億當初所修復者係興隆路一段202巷7弄3號3樓的浴
          室漏水，而並非就本件之2樓系爭房屋進行修繕，無
          從知悉系爭2樓房屋之滲漏水原因為何；且證人李忠
          億尚非本案之鑑定證人，則其前開推測乃其個人之意
          見，本院審酌後，認其未至2樓詳查漏水原因，尚無
          從以證人李忠億之上開證言推翻鑑定意見，被告何春
          玲所辯，非有理由。
        (2)被告何政則辯稱：鑑定報告無從確定漏水處係地坪防
          水層失效或排水管失效而無法判定漏水根源；況且鑑
          定報告又指出「再加上混凝土頂版裂縫損害」，此漏
          水原因更與系爭房屋三樓無涉云云。然查：
          鑑定意見係由具有專業知識之人依據特有知識觀察
            事實加以判斷而陳述，但於個案情形並不能排除透
            過鑑定後仍無從確定造成結果直接原因之可能，是
            以，於本件鑑定報告書之「十、鑑定結論、2.、(1
            )」中，第二區域之漏水原因研判為3樓302室及303
            室浴廁地坪防水層失效或排水管損害（鑑定報告書
            第VII頁），鑑定人以依據其特有專業經驗將可能
            造成本件漏水之原因限縮於地坪防水層失效或排水
            管損害之情形，即表示此二種情形均有可能造成本
            件之漏水結果，而需透過修繕過程或是更進一步之
            測試以確定確實之漏水原因，但尚不能以鑑定人無
            法鑑定出單一之漏水原因即遽論鑑定意見並不可採
            。被告何政既無法指出該部分鑑定有何違反專業智
            識或經驗法則之處，鑑定人就3樓302室及303室試
            水前以肉眼觀察該等房間浴廁地板甚為潮溼，試水
            後水份亦有明顯增加，頂版裂縫產生滴水現象，依
            據實際漏水檢測之數據、周邊損害狀況、流體流動
            之物理現象及其專業智識研判第二區域漏水之原因
            係浴廁地坪防水層失效或排水管損害，加上混凝土
            頂版裂縫損害所致，本院審酌全卷後，認鑑定人之
            鑑定意見尚稱可採。
          本件鑑定報告書中所謂「裂縫損害」，係指天花板
            或牆壁因有裂痕，而可能因此裂痕之損害，導致漏
            水有滲出之情形，是以就上開裂痕損害，對於漏水
            之情形亦會造成影響，自亦在鑑定之範圍之內，應
            無疑義，且觀本件鑑定報告書之「十、鑑定結論、
            2.、(1)」中之漏水原因為，303室浴廁地坪防水層
            失效或排水管損害，加上混凝土頂版裂縫損害（鑑
            定報告書第VII頁），應係指因地坪防水層失效或
            排水管損害而有漏水之情形後，因混凝土頂版有裂
            縫存在，以致於滲、漏水會由裂縫中滴出之情形，
            然房屋經長年使用，牆壁或天花板有裂痕或龜裂之
            情形所在多有，且若非3樓因修繕房屋後導致有漏
            水之情形，亦不至於滲漏水會自裂縫處滲出，準此
            ，鑑定意見中「加上混凝土頂版裂縫損害」，僅係
            表示造成漏水之結果有此因素與前開「地坪防水層
            失效、排水管損害」之漏水原因「結合」存在，而
            導致漏水的情形益加明顯，非謂被告就漏水之情形
            不需負責，被告何政所辯尚非可採。
      3.關於第三區域漏水處，鑑定報告認「第三區域漏水處研
        判為3樓304室及305室浴廁排水管經由此處，可能排水
        管損害或轉彎接頭損害，所造成漏水之原因」，堪予採
        信：
        被告何政雖抗辯稱：鑑定報告僅認「可能」304室及305
        室浴廁排水管或轉彎街頭損害，係屬臆測之詞，尚無法
        論斷第三區域漏水與被告房屋浴廁排水管有因果關係云
        云，然鑑定之目的本就在詢問專家之意見，所謂意見，
        即係鑑定人以其專業領域內累積多年經驗、智識所為的
        認定與推測，鑑定人既已表明其認定鑑定結果之依據，
        難認係臆測之詞。如被告認為該推測之意見不足採信，
        自應指明其究有何違反經驗法則或專業智識之處，被告
        何政空言抗辯，洵非可採。再者，鑑定意見就洗衣間漏
        水原因分析為洗衣機滿水位後放水至排水管因排泄不及
        造成洗衣間排水孔冒水現象，亦可能造成2樓廚房排水
        口產生冒水（鑑定報告書第VII頁），係依據本院囑託
        鑑定之鑑定申請書、民事答詢狀及相關附件照片所為，
        且就原告民事起訴狀，是以就第三區域之漏水原因，洗
        衣間之排水不良為其原因，鑑定意見之分析既做出如此
        分析，即表示系爭房屋第三區域之漏水原因，與3樓之
        排水排泄不及所造成有所關連，就此部分自屬鑑定之範
        圍，且鑑定意見亦提供適當之修復方式，故被告之抗辯
        ，尚非可採。
      4.關於洗衣間排水部分，鑑定報告認「另三樓洗衣間之洗
        衣機滿水位後放水排水管（排至三樓原廚房排水孔），
        因排洩不及造成洗衣間排水孔產生冒水現象，亦有可能
        造成二樓廚房排水孔產生冒水現象，為長久計，建議三
        樓洗衣間之排水另施作獨立排水管至後陽台，連通新增
        後陽台獨立垂直排水幹管連接至地面排水溝（如附件二
        ：三樓排水配水管修繕建議平面圖）」，堪予採信：
        經查，洗衣間之排水不及，經過鑑定，仍為造成系爭房
        屋漏水之原因之一，已如上述，是以若欲排除系爭房屋
        之漏水情形，洗衣間之排水不良問題自應當予以一併排
        除，故洗衣間排水不及造成之冒水現象，仍應為漏水修
        復之項目，不能單獨切割而排除在外。
      5.鑑定報告認「修復漏水及因漏水所造成損害建議由專業
        修復廠商進行修復，所需之修繕費用為20萬元（如附件
        一）」，是否可採？原告陳稱「關於洗衣間排水不及造
        成之冒水現象，非漏水修復項目，應予排除」、「漏水
        修付依民法第213條應以原物進行修繕，並使之回復至
        損害發生前狀態，鑑定報告竟認全面重新新增排水設備
        ，自有未合」，是否可採？
        按民法第213條之回復原狀，其回復原狀方式固有多端
        ，而基於填補損害之損害賠償目的，本件之回復原狀自
        應將系爭房屋之漏水予以修繕而回復被告何春玲未曾裝
        潢房屋之前不會漏水之狀態，但事實上，被告何春玲之
        裝潢行為已對房屋地坪防水層、排水管等造成之損害，
        故考量回復原狀，自應斟酌目前二樓及三樓房屋之現況
        ，以避免之後相類似之情形再次發生，否則倘僅為初步
        或簡易之修繕，而日後因修繕工法不足或修繕不完全，
        類似漏水情形再次發生，則填補損害之目的及功能將有
        所減損，且徒增將來之訟累發生，是以本件鑑定意見依
        其專業知識提供適當之修繕方式，又就修繕之相關科目
        、金額，於鑑定報告中亦分項提出，且多數項目於備註
        處均有詳細說明或是單價如何審定之依據（見鑑定報告
        書第7-1頁），本院依民事訴訟法第222條第2項審酌本
        案目前二樓、三樓之現況、系爭損害發生之原因、原告
        受損害之程度，認鑑定意見所提供之系爭房屋修復漏水
        所造成損害所需之修繕參考費用為20萬元，尚非無據。
    (四)被告何春玲98年8月11日將系爭三樓房屋交付予被告何政
      前，原告系爭二樓房屋已發生滲漏水之情形：
      1.本院前已認定系爭房屋三個區域漏水之原因與被告何春
        玲96年3至5月間裝潢其三樓房屋之行為有關，亦為前開
        鑑定意見所同採，準此，被告何春玲98年8月11日將系
        爭三樓房屋交付予被告何政前，原告系爭二樓房屋已發
        生滲漏水之情形，堪以認定。
      2.被告何春玲雖援引訴外人彭德熊於99年度消字第36號時
        證稱：「...我有去過臺北市○○路○段202巷7弄3號3樓
        房屋」、「我是97年間有去作整間油漆，裡面完全沒有
        漏水」，可知彭德雄當日所謂並未漏水之處所，並非系
        爭2樓房屋，而係3樓，自無從知悉樓下是否有漏水之情
        事；又仲介永慶房屋業務主任黃理隆及被告何政均已對
        系爭三樓房屋詳予檢查，其所檢查之標的物，亦為3樓
        房屋而非2樓，當然亦無從知悉2樓是否有漏水之狀況，
        被告何春玲引用前開證人之證詞，均不足以作為推翻前
        開鑑定意見及本院認定之證據。
    (五)被告何政購買系爭三樓房屋時，雖不知系爭二樓房屋已有
      漏水之事，係過失而不知，嗣後原告告知其漏水情事後，
      被告何政仍不修復系爭房屋之漏水，屬消極不作為，應構
      成侵權行為：
      1.經查，被告何政透過仲介永慶房屋購買系爭3樓房屋時
        ，其所主要依據者為房屋現況說明書（以下稱說明書）
        ，又該說明書中就「是否曾在一年內漏水」該項，所勾
        選者為「否」，且該說明書有被告何春玲之簽名，可知
        被告何春玲就系爭3樓漏水一事顯有隱瞞，蓋自96年8月
        14日原告寄送存證信函後，被告何春玲應即已知悉有漏
        水之情事，然何政並不知此事，否則若其知悉系爭3樓
        房屋有漏水之情事，衡諸常情就是否購買系爭3樓房屋
        一事，即會有所遲疑，或於商討買賣價格時，就該情予
        以減價或不予購買，準此，被告何政簽訂買賣契約時，
        被告何春玲未曾告知系爭房屋漏水一事，應可認定。
      2.然被告何政於購買房屋時，固然依據上開說明書確實無
        從知悉房屋是否有漏水之情事，但其對於房屋之現況、
        是否有所瑕疵等情事，均應有詳細之調查與瞭解，蓋購
        買房屋所支出者為大筆之金錢，於購買時本應當較為審
        慎，被告何政又稱被告何春玲於出售系爭3樓房屋時，
        表明系爭房屋正出租他人使用，為免打擾承租人隱私，
        不同意被告何政進屋探勘（見本院卷99年度訴字第2032
        號卷(二)第52頁反面），衡諸常情，買受人應會對該情產
        生疑問，亦可以該事實推知可能該房屋有所瑕疵存在，
        如鑑定報告中鑑定人認302及303室以肉眼觀察該等浴廁
        之地板甚為潮濕；又被告何政細觀該三樓房屋隔成如此
        多之房間，又係中古屋，難認不會對系爭房屋是否漏水
        及是否造成樓下漏水乙事懷疑，從而，本院認被告何政
        對於系爭房屋可能有漏水瑕疵之認知，有所過失。
      3.縱然不認為被告何政購買系爭房屋時，未能得知有漏水
        之瑕疵具有過失。然依「危險之前行為理論」，該漏水
        之行為既係其前手所造成，被告何政至遲受原告通知後
        ，已明白其所有之房屋造成樓下漏水之損害，則被告何
        政自負有修繕漏水之作為義務，然被告何政僅於99年4
        月27日派工唐偉民、曾添財修復漏水（見99年度訴字第
        2032號卷(一)59頁），其他區域之漏水經原告以存證信函
        催告仍未處理，自屬不作為之侵權行為。雖被告何政抗
        辯稱：伊於三樓修繕完畢欲進入原告住所瞭解狀況，原
        告竟予以拒絕，並要求其賠償100萬元等等，顯見非其
        不作為，而是原告屢屢拒絕伊雇請之工人入內評估修繕
        云云。然若原告拒絕修繕，何以原告會讓其修復第一區
        域之漏水？依被告何政至遲於98年12月30日、99年3 月
        9日受原告通知時即已知前開漏水之情形，且已遣工修
        復外，然其於原告起訴前除第一區域外，均無修復之作
        為，足認其有不作為之事實。
  丙、法律上之爭點：
    (一)被告何春玲抗辯原告之請求權已罹於二年之時效，不足採
      信：
      按「侵權行為所生之損害賠償請求權，自請求權人知有損
      害及賠償義務人時起，二年間不行使而消滅。自有侵權行
      為時起亦同」，民法第197條第1項定有明文。雖原告於96
      年6月間即已知前開漏水之損害，然由於此損害係不斷持
      續發生，為一侵害狀態之繼續延續者，固應分別以被害人
      知悉損害程度呈現底定（損害顯在化）或不法侵害之行為
      終了時起算其時效（最高法院94年度台上字第148號判決
      參照），準此，關於本件漏水之不法侵害，自應於漏水停
      止時方為不法侵害行為之終了而起算其時效，而原告於99
      年4月30日提起本件訴訟之時，被告知侵權行為仍持續發
      生，侵害行為尚未終了，故本件之提起尚未罹於時效，被
      告所為抗辯委無可採。
    (二)原告依民法第184條、195條請求被告何春玲賠償其損害，
      應予准許：
      1.按「因故意或過失，不法侵害他人之權利者，負損害
        賠償責任」、「不法侵害他人之身體、健康者，被害人
        雖非財產上之損害，亦得請求賠償相當之金額」，民法
        第184條第1項前段、第195條第1項分別定有明文。
      2.被告何春玲客觀上裝潢隔間之行為，造成原告系爭房屋
        漏水，已如前述，則被告何春玲於裝潢及隔間時，就系
        爭3樓房屋之排水配置、防水坪失效等而可能造成漏水
        之可能，均未加以考慮而未盡其注意義務，而造成系爭
        房屋漏水，自屬過失之侵權行為。再者，原告因房屋漏
        水對其居住之生活品質必然造成損害，蓋處理漏水、請
        人修繕、家中居住之環境潮濕等，均會對生活品質有所
        影響而造成精神上之痛苦，且本件持續漏水數年之久，
        漏水處所亦多，對於原告居住權及居住安寧之人格法益
        侵害情節應屬重大。是以原告主張依據第184條、第195
        條侵權行為請求非財產上之損害賠償，非無理由。然被
        告何春玲所裝潢之三樓非屬民法第191條之工作物，原
        告據以請求，尚非有據，併予敘明。
      (三)原告依民法第184條、第191條、195條及公寓大廈管理
        條例第10條、第12條請求被告何政賠償其損害，是否有
        據？
        1.按「因故意或過失，不法侵害他人之權利者，負損害
         賠償責任」、「不法侵害他人之身體、健康者，被害
         人雖非財產上之損害，亦得請求賠償相當之金額」，
         民法第184條第1項前段、第195條第1項分別定有明文
         。
        2.被告何政購買前開三樓房地之行為，應可從被告何春
          玲拒絕其入內檢視之行為明瞭系爭房屋應有瑕疵，如
          被告何政入內檢查屋況（如鑑定人認第二區域之地板
          甚為潮濕）或詢問鄰居，應可明白系爭房屋有漏水情
          形，本院認為被告何政就該部分應有過失。再者，被
          告何政至遲受原告通知後，已知樓下因其房屋之裝潢
          漏水，雖損害之原因是否可歸責於三樓之裝潢行為尚
          待鑑定，但對於前屋主所造成之危險前行為，其自應
          負有進一步作為（如鑑定、修繕）之義務，然被告何
          政僅修復第一區域之漏水，其餘部分仍未置理，該不
          作為之情形，應構成過失之侵權行為。再者，原告因
          房屋漏水對其居住之生活品質必然造成損害，蓋處理
          漏水、請人修繕、家中居住之環境潮濕等，均會對生
          活品質有所影響而造成精神上之痛苦，且本件持續漏
          水數年之久，漏水處所亦多，對於原告居住權及居住
          安寧之人格法益侵害情節應屬重大。是以原告主張依
          據第184條、第195條侵權行為請求非財產上之損害賠
          償，非無理由。
        3.然被告何政所有之三樓房地非屬民法第191條之工作
          物，又「微論民法第184條第2項所謂保護他人之法律
          ，係指保護他人為目的之法律，亦即一般防止危害他
          人權益或禁止侵害他人權益之法律而言。而公寓大廈
          管理條例第10條僅係規範共有共用部分之管理維護之
          責歸屬，亦難認屬保護住戶為目的之法律。上訴人主
          張被上訴人應負民法第184條第2項之責即無足取。」
          有本院99年度簡上字第489號判決可資參照，蓋公寓
          大廈管理條例僅係就共有部分管理維護之責任加以規
          範，尚非為民法第184條第2項之保護他人之法律，故
          就此部分原告之主張，並不可採，附此敘明。
        4.按「數人共同不法侵害他人權利者，連帶負損害賠償
          責任」，民法第185條第1項前段定有明文，又共同侵
          權行為人間不以有意思聯絡為必要，數人因過失不法
          侵害他人之權利，苟各行為人之過失行為，均為其所
          生損害共同原因，即所謂行為關連共同，亦足成立共
          同侵權行為，依民法第185條第1項前段之規定，各過
          失行為人對於被害人應負全部損害之連帶賠償責任，
          此有67年台上1737號判例意旨可參。故本件被告何春
          玲及被告何政之過失行為，均為造成損害之共同原因
          ，自應負共同侵權行為之連帶賠償之責，被告何春玲
          辯稱其與被告何政之行為係兩個行為且獨立分開而不
          成立第185條之共同侵權行為，其見解顯有違誤。
        5.本院審酌本件漏水之時間尚非短暫、被告二人之過失
          程度、訴訟過程中被告二人均表示如原告願意和解則
          同意按鑑定人之修復方式（即原告訴之聲明）修復然
          遭原告拒絕、兩造之經濟狀況及身份、地位等一切情
          狀，認為原告得請求之精神慰撫金，應以20萬元為當
          。惟此部分原告係分開請求被告給付慰撫金，未主張
          被告應連帶給付，雖被告構成共同侵權行為應負連帶
          責任，然原告既未請求被告連帶給付，故此部分認被
          告二人應給付原告20 萬元。
        6.另被告何春玲辯稱其與被告何政已和解，而已給付被
          告何政15萬6千元，所以原告關於修繕部分的請求應
          向被告何政要云云。惟查，被告何春玲與被告何政成
          立調解，並由何春玲院給付何政15萬6千元之情事確
          為屬實（見臺灣高等法院100年度上移調字第137號第
          6頁），然被告何春玲與被告何政之調解，對於與原
          告對於被告二人之侵權行為損害賠償請求，係屬二事
          ，被告何春玲固因調解需給付何政15萬6千元，然並
          不因此可解除其對於原告之連帶賠償責任，是被告何
          春玲就此所為辯解，並不可採。
七、綜上所述，原告依民法第184條第1項前段、第195條之規定
    請求被告應連帶將系爭房屋2樓修復至不漏水狀態，並修復
    方法為將臺北市○○區○○路一段202巷7弄3號3樓之建物以
    如臺北市建築師公會100年3月29日（100）（十五）鑑字第
    ０五五五號鑑定報告書如附件所載方法修繕，及請求被告給
    付20萬元之非財產上損害賠償及其遲延利息（被告何春玲自
    99年6月23日起，見99年度訴字第1438號卷(一)第35頁、被告
    何政自99年5月7日起，見99年度訴字第2032號卷(一)36頁），
    應予准許。超過此範圍之請求，為無理由，應予駁回。
八、假執行之宣告：
    兩造陳明願供擔保，聲請宣告假執行及免為假執行，經核原
    告勝訴部分，合於法律規定，爰分別酌定相當之擔保金額宣
    告之；原告其餘假執行之聲請，因素之駁回而失所依據，應
    予駁回。
九、本件事證已臻明確，兩造其餘攻擊防禦方法及證據，核與判
    決之結果不生影響，爰不一一論列，併此敘明。
十、結論：原告之訴為一部有理由，一部無理由，依民事訴訟法
    第79條、第85條第2項、第390條第2項、第392條第2項，判
    決如主文。
中    華    民    國   100    年    12    月    28    日
                  民事第二庭  法  官  趙子榮
以上正本係照原本作成
如對本判決上訴，須於判決送達後20日之不變期間內，向本院
提出上訴狀。如委任律師提起上訴者，應一併繳納上訴審裁判
費。
中    華    民    國   100    年    12    月    28    日
                              書記官  謝榕芝